臺灣臺中地方法院民事判決
110年度訴字第2233號
原      告  財政部國有財產署中區分署

法定代理人  趙子賢  
訴訟代理人  張義群律師
            程光儀律師
上 一人 之
複 代理 人  彭郁紋律師
            蔡欣澤律師
            張庭維律師
            錢佳瑩律師                       
被      告  魏仲志  


訴訟代理人  魏旭君  
上列當事人間請求拆屋還地事件，本院於民國111年9月5日言詞
辯論終結，判決如下：
    主  文
一、被告應將坐落於臺中市○○區○○○段○○○○○段000000地號土地上
    如附圖所示編號427-20之水泥空地（160平方公尺）、427-2
    0（1）之建物（77平方公尺）、427-20（2）之庭院（1,523
    平方公尺）、427-20（3）之建物（15平方公尺）；同小段4
    27-21地號土地上如附圖所示編號427-21（2）之水泥空地（
    75平方公尺）；同小段427-28地號土地如附圖所示編號427-
    28（1）之水泥空地（6平方公尺），同小段427-29地號土地
    如附圖所示編號427-29（1）之建物（129平方公尺）、427-
    29（2）之庭院（4平方公尺）移除騰空後將土地返還原告。
    　　
二、被告應給付原告新臺幣參仟參佰肆拾伍元，及自民國110年9
　　月2日起，至清償日止，按年息百分之五計算之利息。
三、被告應自民國110年7月1日起至實際交還第一項聲明所示土
    地之日止，按每月給付原告新臺幣伍佰肆拾伍元。
四、訴訟費用由被告負擔。
五、本判決於原告以新臺幣貳拾柒萬玖仟元為被告供擔保後，得
    為假執行；如被告以新臺幣捌拾參萬伍仟參佰捌拾元為原告
    預供擔保後，得免為假執行。
　　事實及理由
甲、程序方面：
壹、按國有財產撥給各地國家機關使用者，名義上雖仍為國有，
    實際上即為使用機關行使所有人之權利，故本院對於是類財
    產，向准由管領機關起訴，代國家主張所有權人之權利(參
    見最高法院民國51年度台上字第2680號民事裁判意旨)。是
    坐落臺中市新社區水底寮段上水底寮小段427-20、427-21、
    427-28、427-29地號土地(下稱系爭427-20、427-21、427-2
    8、427-29地號)登記所有權人均為中華民國，管理者均為財
    政部國有財產署，此有原告提出土地建物查詢資料2紙在卷
    可憑(見本院卷第23-26頁)，而原告為系爭4筆土地管理機關
    即財政部國有財產署下轄獨立之行政機關，並非其內部單位
    ，且系爭4筆土地係屬原告業務職掌範圍，是系爭4筆土地確
    由原告管領使用，其即得代國家主張所有權人之權利甚明。
    據此，原告以被告無權占有系爭4筆土地為由，訴請拆除地
    上物返還土地及給付相當於租金之不當得利，即係以管理機
    關地位代表國家起訴，行使所有權人之權利，依前開最高法
    院51年度台上字第2680號民事裁判意旨，即無不合，應准許
    之。
貳、按不變更訴訟標的，而補充或更正事實上或法律上之陳述者
    ，非為訴之變更或追加，民事訴訟法第256條定有明文。又
    訴狀送達後，原告不得將原訴變更或追加他訴。但請求之基
    礎事實同一；擴張或減縮應受判決事項之聲明者；不甚礙被
    告之防禦及訴訟之終結者，不在此限，民事訴訟法第255條
    第1項第2、3、7款分別定有明文。查，原告原聲明第1項係
    請求被告應將起訴狀附表所示系爭427-20、427-21地號土地
    標記編號④、系爭427-28地號土地標記編號②、系爭427-29地
    號土地標記編號①之「圍牆內草皮地、景觀造景、木造棚房
    、木造棚架（涼亭）、庭院及鐵皮棚架」移除騰空後，將面
    積約1,970平方公尺(實際面積以測量為主)之土地返還給原
    告；第2、3項則請求被告應給付原告新臺幣（下同）3,381
    元，及自起訴狀繕本送達翌日（110年7月1日）起，至清償
    日止，按年息百分之五計算之利息；另自110年7月1日起至
    實際交還第1項聲明所示土地之日止，按每月給付原告540元
    （見本院卷第11頁）。最終則根據兩造租約，變更聲明應拆
    除範圍及相當於租金之不當得利，如後所述（見本院卷第22
    7-228頁），核原告所為上開聲明，第1項係屬補充或更正其
    事實上之陳述，第2項係於同一基礎事實、減縮及擴張應受
    判決事項之聲明，且不甚礙被告之防禦及訴訟之終結，核與
    上開規定無違，應予准許。
乙、實體方面
壹、原告主張：
一、系爭427-20、427-21、427-28、427-29地號土地為國有土地
    （合稱系爭4筆土地），原告為管理機關，被告雖然與原告
    就427-21、427-28地號土地部分區域定有國有基地租賃契約
    書（下稱系爭契約），但經原告比對後發現，被告使用之土
    地已超過租約範圍，其上並有水泥地、景觀造景、棚架、庭
    院等，經臺中市東勢地政事務所110年11月16日土地複丈測
    量結果如附圖所示，有部分係被告未經原告同意即加以使用
    ，爰依民法第767條第1項前段及中段規定，請求被告刨除上
    開地上物，並騰空返還土地共約1,989平方公尺予原告，如
    訴之聲明第1項。另，原告無權占有超出租約範圍之土地，
    自屬無法律上原因而受有使用土地之利益，導致原告受有無
    法管理使用系爭土地之損害，原告自得依民法第179條、第1
    81條規定，請求被告返還所受利益即相當於租金之損害。被
    告應給付占用期間自108年1月起至110年6月期間，所受相當
    於租金之利益共3,354元，並自110年7月1日起至交還下列土
    地之日止，每月給付原告545元。不當得利金額計算方式如
    下：
  ㈠系爭427-20地號土地如附圖編號427-20、427-20（1）、427-
    20（2）、427-20（3），依序占用面積各160、77、1,523、
    15平方公尺，共1,775平方公尺，占用期間110年1月1日至11
    0年6月30日共6個月，申報地價適用年份109年1月，申報地
    價66元/平方公尺，按年息百分之五，每月相當於租金之利
    益488元，應繳金額2,928元。
  ㈡系爭427-21地號土地如附圖編號427-21（2），占用面積75平
    方公尺，占用期間109年10月31日至110年6月30日共9個月，
    申報地價適用年份109年1月，申報地價66元/平方公尺，按
    年息百分之五，每月相當於租金之利益20元，應繳金額180
    元。
  ㈢系爭427-28地號土地如附圖編號427-28（1），占用面積6平
    方公尺，占用期間108年1月1日至108年12月31日共12個月，
    申報地價適用年份107年1月，申報地價66元/平方公尺，按
    年息百分之五，每月相當於租金之利益1元，應繳金額12元
    。占用期間109年1月1日至110年6月30日共18個月，申報地
    價適用年份109年1月，申報地價66元/平方公尺，年息百分
    之五，每月相當於租金之利益1元，應繳金額18元。　　
 ㈣系爭427-29地號土地如附圖編號427-29（1）、427-29（2），
   依序占用面積各129、4平方公尺，共133平方公尺，占用期間
   110年1月1日至110年6月30日共6個月，申報地價適用年份109
   年1月，申報地價66元/平方公尺，按 年息百分之五，每月相
   當於租金之利益36元，應繳金額216元。　
二、並聲明：
  ㈠被告應將坐落於系爭427-20地號土地上如附圖所示編號427-2
    0之水泥空地（160平方公尺）、427-20（1）之建物（77平
    方公尺）、427-20（2）之庭院（1,523平方公尺）、427-20
    （3）之建物（15平方公尺）；系爭427-21地號土地上如附
    圖所示編號427-21（2）之水泥空地（75平方公尺）；系爭4
    27-28地號土地如附圖所示編號427-28（1）之水泥空地（6
    平方公尺），系爭427-29地號土地如附圖所示編號427-29（
    1）之建物（129平方公尺）、427-29（2）之庭院（4平方公
    尺）移除騰空後，將面積合計1,989平方公尺之土地返還原
    告。　　
  ㈡被告應給付原告3,354元，及自起訴狀繕本送達翌日（即110
    年9月2日）起至清償日止，按年息百分之五計算之利息。
　㈢被告應自110年7月1日起至實際交還第1項聲明所示土地之日
    止，按每月給付原告545元。
  ㈣願供擔保，請准宣告假執行。
貳、被告抗辯：
　　兩造租約範圍僅在附圖所示編號427-21（1）、427-28建物
    ，其他如附圖所示編號之土地早在70幾年間，前手即有使用
    ，被告接手後，只是做美化並經營休閒農場。被告雖然欲承
    購系爭土地，但遭被告拒絕，然只要原告有通知繳納土地使
    用補償金，被告就會繳納。原告曾向被告提出刑事告訴，期
    間兩造達成調解，被告亦曾於100年10月至110年6月間繳付
    系爭土地之使用補償金。現被告想以交換所有權方式處理土
    地，但原告卻不待被告聲請，即提起本件訴訟，希望原告能
    核准原告請求，或基於國庫利益，在系爭土地尚無收回必要
    前，出租給被告。至原告本案主張就系爭土地被告所占有範
    圍仍有相當於租金之不當得利，就期間計算、數額，被告無
    意見等語，茲為抗辯。並聲明：請求駁回原告之訴及假執行
    之聲請；且陳明：如受不利益之判決，願供擔保免為假執行
    。
參、本院之判斷：
　　原告主張系爭4筆土地為中華民國所有，管理機關為原告，
    被告現占有使用系爭 4筆土地，並於系爭427-20地號土地上
    設置如附圖所示編號427-20之水泥空地（160平方公尺）、4
    27-20（1）之建物（77平方公尺）、427-20（2）之庭院（1
    ,523平方公尺）、427-20（3）之建物（15平方公尺）；於
    系爭427-21地號土地上設置如附圖所示編號427-21（2）之
    水泥空地（75平方公尺）；於系爭427-28地號土地設置如附
    圖所示編號427-28（1）之水泥空地（6平方公尺），於系爭
    427-29地號土地設置如附圖所示編號427-29（1）之建物（1
    29平方公尺）、427-29（2）之庭院（4平方公尺）（合計占
    用面積1,989平方公尺之土地）等事實，為被告所不爭執，
    並經本院會同兩造及地政機關至現場履勘屬實，有勘驗筆錄
    （見本院卷第97-99頁、183-184頁）、現場照片（見本院卷
    第27-38頁） 可參，且經地政機關勘測繪製如附圖所示之複
    丈成果圖可憑，自堪信為真實。原告主張被告係無權占用前
    述土地，應將土地之地上物移除騰空後返還土地予原告，並
    給付不當得利予原告等語，惟為被告所否認，是本件應審究
    者為①原告依民法第767條第1項規定請求被告拆除地上物返
    還土地，是否有理由？②原告依民法第179條規定請求被告返
    還相當於租金利益之不當得利，是否可採？經查：
一、原告請求被告拆除地上物返還土地部分：
  ㈠按所有人對於無權占有或侵奪其所有物者，得請求返還之。
    民法第767條第1項前段規定，原告主張兩造間就系爭4筆土
    地，原告僅有將如附圖所示編號 427-21⑴（ 121平方公尺，
    被告設有建物）、編號427-28（99 平方公尺，被告設有建
    物）出租予被告，其他遭被告占有使用之系爭427-20地號土
    地上如附圖所示編號427-20之水泥空地（160平方公尺）、4
    27-20（1）之建物（77平方公尺）、427-20（2）之庭院（1
    ,523平方公尺）、427-20（3）之建物（15平方公尺）；系
    爭427-21地號土地上如附圖所示編號427-21（2）之水泥空
    地（75平方公尺）；系爭427-28地號土地如附圖所示編號42
    7-28（1）之水泥空地（6平方公尺），系爭427-29地號土地
    如附圖所示編號427-29（1）之建物（129平方公尺）、427-
    29（2）之庭院（4平方公尺）等，被告並無任何占有權源等
    情，為被告所不爭執，雖被告辯稱：曾設法承租，惟因與法
    令不符，被告未予同意云云，被告就其前述占用之地確未有
    承租之事實存在，是原告主張被告占用前述系爭427-20地號
    土地上如附圖所示編號427-20（160平方公尺）、427-20（1
    ）（77平方公尺）、427-20（2）（1,523平方公尺）、427-
    20（3）（15平方公尺）；系爭427-21地號土地上如附圖所
    示編號427-21（2）（75平方公尺）；系爭427-28地號土地
    如附圖所示編號427-28（1）（6平方公尺），系爭427-29地
    號土地如附圖所示編號427-29（1）（129平方公尺）、427-
    29（2）（4平方公尺）之土地，均屬無權占用，原告依法請
    求被告拆除地上物並將土地返還，應屬有據。
　㈡被告固抗辯：原告曾向被告提起竊占告訴，兩造已調成立，
    原告不得再向被告主張云云，惟依被告所提出之109年度中
    司偵移調字第520號調解筆錄（見本院卷第71-72頁），其係
    由被告聲請調解，而兩造達成之調解內容為「一、本件就聲
    請人（即被告）占用臺中市○○區○○○段○○○○○段000000○00 號
    、427-28號、427-29號等十筆土地之使用補償金，聲請人（
    即被告）依相對人（即原告）之通知繳納完畢，聲請人不再
    做其他請求。二、就聲請人自109年1月1日起，繼續占用前
    項土地之情形，若聲請人 依相對人之通知繳納補償金，則
    相對人同意不再追究聲請人占用土地之刑事責任。三、聲請
    人之其餘請求拋棄．．」等語 ，依上開調解記載之內容，原
    告僅同意不追究被告之刑事責任，惟民事權利並未拋棄甚明
    ，自難以該調解筆錄之存在，即謂原告拋棄對被告之民事上
    權利，是被告抗辯原告之請求業經調解，不得再為主張，應
    無可採。
二、原告請求被告返還不當得利部分：
  ㈠又民法第179條規定：「無法律上之原因而受利益，致他人受
    損害者，應返還其利益。雖有法律上之原因，而其後已不存
    在者，亦同。」，另依不當得利之法則請求返還不當得利，
    以無法律上之原因而受利益，致他人受有損害為其要件，故
    其得請求返還之範圍，應以對方所受之利益為度，非以請求
    人所受損害若干為準，無權占有他人土地，可能獲得相當於
    租金之利益為社會通常之觀念(參見最高法院61年台上字第1
    695號民事判決意旨參照)。再土地法第97條第1項規定：「
    城市地方房屋之租金，以不超過土地及其建築物申報總價年
    息百分之10為限。」，此條項規定，依土地法第105條規定
    ，於租用基地建築房屋準用之。是土地法第105條準用同法
    第97條之規定，建築基地之租金，按申報價額年息百分之10
    為限，乃指基地租金之最高限額而言，並非必須照申報地價
    額年息百分之10計算。尚須斟酌基地之位置，工商業繁榮之
    程度，承租人利用基地之經濟價值及所受利益等項，並與鄰
    地租金相比較，以為決定(參見最高法院84年度台上字第144
    7號民事裁判意旨)。另基地租金，依土地法第97條所謂土地
    價額，依同法施行法第25條規定，係指法定地價。又所謂法
    定地價，依土地法第148條規定，係指土地所有人依該法規
    定所申報之地價而言，並非指平均地權條例第46條所規定之
    土地公告現值(參見最高法院88年度台上字第108號民事裁判
    意旨)。被告就其占用前述系爭427-20地號土地上如附圖所
    示編號427-20（160平方公尺）、427-20（1）（77平方公尺
    ）、427-20（2）（1,523平方公尺）、427-20（3）（15平
    方公尺）；系爭427-21地號土地上如附圖所示編號427-21（
    2）（75平方公尺）；系爭427-28地號土地如附圖所示編號4
    27-28（1）（6平方公尺），系爭427-29地號土地如附圖所
    示編號427-29（1）（129平方公尺）、427-29（2）（4平方
    公尺）之土地，並無任何權源，已如前述，則被告繼續占有
    使用，即屬無法律上原因而受有利益，致原告因此受有損害
    ，依前揭民法第179條規定及最高法院61年台上字第1695號
    民事判決意旨，被告應成立不當得利，原告自得依民法第17
    9條不當得利規定，請求被告返還所受相當於租金利益之不
    當得利。
　㈡原告主張應以被告占用系爭4筆土地之申報地價年息百分之五
    ，分別計算108年1月1日至110年6月30日已到期相當於租金
    利益之不當得利，被告表示沒有意見（見本院卷第244 頁）
    ，且本院認為系爭4筆土地坐落臺中市新社區，雖毗鄰公路
    ，交通尚稱便利，惟位於市郊山區邊緣，且現場被告現無營
    業，認原告依土地法第105條準用同法第97條第1項規定，以
    系爭4筆土地申報地價年息百分之五計算相當於租金利益之
    不當得利，尚屬合理，且原告在本件訴訟請求返還不當得利
    期間為108年1月1日至110年6月30日，亦無不合，均應准許
    。
　㈢被告應給付原告占用期間自108年1月起至110年6月，所受相
    當於租金之利益共3,354元，並應自110年7月1日起至交還下
    列土地之日止，每月給付545元。其金額計算方式如下：
  ⒈系爭427-20地號土地如附圖編號427-20、427-20（1）、427-
    20（2）、427-20（3），依序占用面積各160、77、1,523、
    15平方公尺，共1,775平方公尺，占用期間110年1月1日至11
    0年6月30日共6個月，申報地價適用年份109年1月，申報地
    價66元/平方公尺，按年息百分之五，每月相當於租金之利
    益488元，應給付金額為2,928元。
　⒉系爭427-21地號土地如附圖編號427-21（2），占用面積75平
    方公尺，占用期間109年10月31日至110年6月30日共9個月，
    申報地價適用年份109年1月，申報地價66元/平方公尺，按
    年息百分之五，每月相當於租金之利益20元，應給付 金額
    為180元。
  ⒊系爭427-28地號土地如附圖編號427-28（1），占用面積6平
    方公尺，占用期間108年1月1日至108年12月31日共12個月，
    申報地價適用年份107年1月，申報地價66元/平方公尺，按
    年息百分之五，每月相當於租金之利益1元，應給付金額為1
    2元。占用期間109年1月1日至110年6月30日共18個月，申報
    地價適用年份109年1月，申報地價66元/平方公尺，年息百
    分之五，每月相當於租金之利益1元，應給付金額為18元。
　⒋系爭427-29地號土地如附圖編號427-29（1）、427-29（2）
    ，依序占用面積各129、4平方公尺，共133平方公尺，占 用
    期間110年1月1日至110年6月30日共6個月，申報地價  適用
    年份109年1月，申報地價66元/平方公尺，按年息百分  之
    五，每月相當於租金之利益36元，應繳金額216元。
  ⒌小計：被告應給付占用期間自108年1月起至110年6月，所受
    相當於租金之利益共3,354元（2,928元+180元+12+18元+216
    元）。而被告自110年7月1日起，至交還土地之日止，應按
    月給付原告之不當得利數額為545元（488元+20元+1元+36元
    ）。　　
  ㈣基上，原告主張被告應給付原告3,354元及自起訴狀繕本送達
    翌日（即110年9月2日，見本院卷第 49 頁送達證書）起至
    交還占用土地之日止，按年息百分之五計算之利息；及自11
    0年7月1日起至交還前述占用土地之日止，每月給付545元，
    於法有據。
三、綜上所述，原告本於民法第767條第1 項規定請求被告應將
    系爭427-20地號土地上設置如附圖所示編號427-20之水泥空
    地（160平方公尺）、427-20（1）之建物（77平方公尺）、
    427-20（2）之庭院（1,523平方公尺）、427-20（3）之建
    物（15平方公尺）；於系爭427-21地號土地上設置如附圖所
    示編號427-21（2）之水泥空地（75平方公尺）；於系爭427
    -28地號土地設置如附圖所示編號427-28（1）之水泥空地（
    6平方公尺），於系爭427-29地號土地設置如附圖所示編號4
    27-29（1）之建物（129平方公尺）、427-29（2）之庭院（
    4平方公尺）拆除，並騰空返還土地予原告；又依民法不當
    得利規定請求被告返還相當於租金利益之不當得利3,354元
    ，及自110年9月2日起，至清償日止，按年息百分之五計算
    之利息；並自110年7月1日起，至交還前述占用土地之日止
    ，每月給付原告545元，均有理由，應予准許。
四、兩造均陳明願供擔保聲請宣告假執行及免為假執行之宣告，
    經核與法律規定相符，爰酌定相當擔保金額均准許之。
五、再本件事證已臻明確，兩造其餘攻擊防禦方法及所提證據資
    料，核與本判決所得心證及結果均不生影響，毋庸逐一論述
    ，併此敘明。
肆、訴訟費用負擔及假執行宣告之依據：民事訴訟法第78條、第
    390條第2項、第392條第2項。
中　　華　　民　　國　 111　　年　　10 　　月　　3　　日
                   民事第三庭   法  官  王金洲

正本係照原本作成。
如對本判決上訴，須於判決送達後20日內向本院提出上訴狀。如
委任律師提起上訴者，應一併繳納上訴審裁判費。
中　　華　　民　　國　 111　　年　　10 　　月　　3　　日
                                書記官  林奕珍